【裁判字號】    90,訴,59
【裁判日期】    920325
【裁判案由】    確認土地所有權不存在
【裁判全文】
福建金門地方法院民事判決                              九十年度訴字第五九號
    原      告  金門縣政府
    法定代理人  李炷烽
    訴訟代理人  甲○○
    被      告  乙○○
    訴訟代理人  丙○○
右當事人間請求確認土地所有權登記請求權不存在事件，本院判決如左：
    主    文
確認被告就坐落金門縣金沙鎮○○○○段第三三六之四地號土地，面積貳仟伍佰柒拾
參平方公尺、同地段第七００之一地號土地，面積貳佰陸拾玖點玖玖平方公尺之所有
權登記請求權均不存在。
訴訟費用由被告負擔。
    事    實
一、原告方面：
  （一）聲明：如主文第一項所示。
  （二）陳述：緣坐落金門縣金沙鎮○○○○段第三三六之四地號土地、第七００之
        一地號土地（下稱系爭土地），於民國七十五年三月十七日由原告登記為所
        有權人，嗣於八十六年間被告以其自五十一年十二月十八日起至六十二年十
        二月十八日止，十一年間占有系爭土地為由，依當時有效之金門馬祖東沙南
        沙安全輔導條例（下稱安輔條例）第十四條之一第一項之規定，申請辦理系
        爭土地所有權移轉登記，並經金門縣地政局依法公告。惟查，(1)系爭第三三
        六之四地號土地位於金沙鎮斗門自然村轄區範圍內，該土地未登記前為原告
        林業單位種植之林木及古榕樹區，且於八十年間原告將該土地放租陳國堯開
        發太武渡假村時，亦未有該地種植果樹之情；(2)另第七００之一地號土地被
        告用以曬穀，但自然村晒穀場為原告投資經費鋪設混凝土供公眾使用，居民
        無獨立使用權，被告以曬穀為由主張占有取得時效，並非事實。(3)依內政部
        八十四年八月十日（八四）內地字第八四八一三七三號函釋，農地重劃土地
        原為未登記且重劃後未予分配者，應以土地補辦分配歸還之方式為之，而系
        爭土地所屬之金沙鎮早於七十年間受理土地補辦登記。(4)按土地法第五十四
        條、第六十條之規定，所謂得請求登記為所有權人係指請求當時該聲請人尚
        享有占有之權利，如逾所有權總登記或其異議期限，占有人即無時效取得所
        有權可言。被告所稱占有而時效取得，與事實不符，原告乃於公告期間內對
        之提出異議，且不服調處結果，爰依土地法第五十九條之規定起訴，請求確
        認被告就系爭土地所有權登記請求權不存在。
  （三）證據：提出系爭土地登記謄本、金門縣地政局公告、異議函、調處會議紀錄
        、林務所林班資料、內政部函，第三三六之四地號土地開發休閒渡假村函及
        其租賃契約、系爭土地所有權移轉登記申請全案資料各一件為證。
二、被告方面：
  （一）聲明：原告之訴駁回。
  （二）陳述：(1)系爭第三三六之四地號土地為祖留遺產，四十年初確實在該土地上
        耕植農作物，周圍並植相思樹、芭樂樹作防風之用。五十年代中期因軍事需
        要，依規定必須種樹，被告乃在該土地自植大宗芭樂樹，並於四鄰蓋有牛、
        豬舍使用，嗣於八十二年因陳國堯開發渡假村而遭全數剷平。又系爭第三三
        六之四地號土地築有碉堡，七十五年始編列為重劃保留區，又於戰地政務期
        間列管使用，亦屬軍事保留區，則依依內政部八十四年八月十日（八四）內
        地字第八四八一三七三號函釋，仍可依安輔條例第十四條之依第一項之規定
        申請登記。(2)系爭第七００之一地號土地乃為五十二年十月十二日被告取得
        之沙字第三二四四五之一地號土地範圍所及。五十年前被告在該第三二四四
        五之一地號上有建物兩棟，坐落現編系爭土地同地段第六七三地號、第六七
        三之一地號上，餘做為私人庭院使用。上開建物於五十年間倒塌，無法使用
        ，被告遷居他處，嗣於五十四年重建。七十年間原告於被告旅台期間，擅自
        在上開庭院用地鋪設混凝土，七十九年被告返鄉，仍將之做為庭院並兼曬稻
        穀。嗣第三二四四五之一地號於七十五年間經土地重劃，變更地號為斗門劃
        第六七三地號，但卻未依原土地權利範圍分配，致未將原應屬被告所有之第
        七００之一地號土地分配被告。(3)被告以占有系爭土地時效完成為由，申請
        系爭土地移轉登記為被告所有，於法有據，並經金門地政局異議處理小組調
        處准予被告所請，原告具狀興訟，所為違背情理及誠信原則。
  （三）證據：提出土地登記謄本、地籍圖、金門縣地政局開會通知、異議處理小組
        調處會議紀錄、沙字第三二四四五之一地號土地登記簿、地籍圖各一件，及
        照片十三幀為證；並聲請訊問證人陳許娥、陳安慈。
三、本院依職權至系爭土地現場勘驗，並向金門縣地政局函查沙字第三二四四五之一
    地號土地之權利範圍。
    理    由
一、原告主張被告以其自五十一年十二月十八日起至六十二年十二月十八日止，十一
    年間占有系爭土地為由，依當時有效之安輔條例第十四條之一第一項之規定，申
    請辦理土地所有權移轉登記，並經申請辦理土地所有權移轉登記，惟系爭第三三
    六之四地號土地未登記前為原告林業單位種植之林木及古榕樹區，且於八十年間
    放租陳國堯開發太武渡假村時，亦未有該地種植果樹之情；而第七００之一地號
    土地被告用以曬穀，但該地屬自然村，其晒穀場為原告投資經費鋪設混凝土供公
    眾使用，居民無獨立使用權，被告以曬穀為由主張占有取得時效，並非事實。另
    依內政部函釋，農地重劃土地原為未登記且重劃後未予分配者，應以土地補辦分
    配歸還之方式為之，而系爭土地所屬之金沙鎮早於七十年間受理土地補辦登記。
    被告無占有事實，且未依規定補辦登記，所為申請系爭土地所有權移轉登記，於
    法無據，爰依土地法第五十九條之規定，請求確認被告就系爭土地所有權登記請
    求權不存在；被告則以系爭第三三六之四地號土地為祖留遺產，四十年初確實在
    該土地上耕植農作物，周圍並植相思樹、芭樂樹作防風之用。五十年代中期因軍
    事需要，依規定必須種樹，被告乃在該土地自植大宗芭樂樹，並於四鄰蓋有牛、
    豬舍使用，嗣於八十二年因陳國堯開發渡假村而遭全數剷平，且該土地為重劃區
    ，亦為軍事保留區，依內政部函釋，可依安輔條例第十四條之依第一項規定申請
    登記。另系爭第七００之一地號土地乃為五十二年十月十二日被告取得之沙字第
    三二四四五之一地號土地範圍所及，被告在該第三二四四五之一地號上有建物兩
    棟，餘做為私人庭院使用，嗣第三二四四五之一地號土地於七十五年間經土地重
    劃，變更地號為斗門劃第六七三地號，但卻未依原土地範圍分配，致未將原被告
    所有之第七００之一地號土地分配被告。被告確實占有系爭土地，且經金門地政
    局異議處理小組調處准予被告所請等語置辯。
二、按安輔條例第十四條之一第一項規定：「本條例適用地區之土地，於實施戰地政
    務期間，非因有償徵收登記為公有者，原土地所有人或合於民法規定時效完成取
    得請求登記所有權人之人或其繼承人，得於本條例修正施行之日起三年內，檢具
    有關權利證明文件，向土地所在地管轄地政機關申請歸還或取得所有權，其經審
    查無誤後，公告六個月，期滿無人提出異議者，由該管地政機關逕為辦理土地所
    有權移轉登記，如有異議，依照土地法第五十九條規定處理」。是本件被告以其
    自五十一年十二月十八日起至六十二年十二月十八日止，十一年間占有系爭土地
    ，時效完成取得土地所有權登記請求權為由，依上開規定申請系爭土地移轉登記
    ，則首應審究被告是否為合於民法規定時效完成取得請求登記所有權之人。經查
    ：
(一)原告主張系爭土地於七十五年三月十七日由原告登記為所有前為林務所種植林木
    及古榕樹之事實，與被告所辯系爭第三三六之四地號土地為其祖留遺產，四十年
    初確實在該土地上耕植農作物，周圍並植相思樹、芭樂樹作防風之用；五十年代
    中期因軍事需要，被告依規定必須種樹，乃在該土地自植大宗芭樂樹；且該土地
    於五十年中期，五十六年左右由軍隊佔用種樹，一直到戰地政務結束後，該地尚
    有碉堡存在等語，二者均陳述系爭土地於五十年代中期種植樹木迄戰地政務期滿
    （八十一年十一月七日）之事實，足徵系爭土地於被告所稱占有期間內確實種植
    樹木。系爭該土地既於上揭期間內種植樹木，倘如兩造所述，樹木為林務所或由
    軍隊佔用種植，則被告顯無法以所有意思占有系爭土地；然縱若樹木為被告基於
    軍事需要及規定，不得已而自行種植，被告既非基於自主占有系爭土地之意思，
    而種植樹木，雖在系爭第三三六之四地號土地有使用之事實，但究非以所有之意
    思而占有，核與民法第七百七十條：「以所有之意思，十年間和平繼續占有他人
    未登記土地」之時效取得所有權登記請求權之規定，自有未合。
(二)被告係以占有包括系爭第七００之一地號土地之沙字第三二四四五之一地號土地
    時效完成為由，請求登記為系爭第七００之一地號土地所有權人。然(1)被告自認
    五十年前第三二四四五之一地號上有建物兩棟，坐落現編系爭土地同地段第六七
    三地號、第六七三之一地號上，上開建物於五十年間倒塌，無法使用，被告遷居
    他處，嗣於五十四年始重建。可稽自五十年間迄五十四年間，被告因遷居他處，
    已自行中止占有沙字第三二四四五號之一土地；而系爭第七００之一土地本為上
    開建物之庭院用地，建物塌陷，被告舉家遷移他處，該庭院用地也隨之失所用益
    ，而中止使用。被告辯稱自五十一年十二月十八日起至六十二年十二月十八日止
    ，十一年間占有系爭土地，顯因上述四年期間之自行中止占有，而中斷所有權取
    得時效，致未有十年占有系爭第七００之一地號土地之事實。(2)沙字第三二四四
    五之一地號上建物於五十年間倒塌，被告遷居他處，嗣於五十四年始重建，被告
    自行中止占有第三二四四五之一地號土地，時效未完成，是縱沙字第三二四四五
    之一地號土地包括系爭第七００之一地號土地，被告就系爭土地之占有，如前所
    述，仍欠缺十年占有之事實，核與安輔條例第十四條之一第一項規定，合於民法
    規定時效完成取得請求登記所有權人之要件，不相吻合。況沙字第三二四四五之
    一號土地不包括系爭地七００之一地號土地，業有金門縣地政局九十一年十二月
    二十六日（九一）地測字第九一五八二四號函：「金沙鎮沙字第三二四四五之一
    地號土地之權利範圍未包括金沙鎮○○○○段七００之一地號」等語在卷可稽。
三、按消極確認之訴，應由被告負立證責任，如被告就其有利於己之主張不能舉證，
    或所提出之證據不足採用，則原告之訴即應認為有理由，無庸另行舉證，最高法
    院十九年上字第三八五號著有判例。被告所提土地四鄰證明書所載「種植樹木」
    、「做為晒穀場使用」等語，如前所述，均不足以證明被告自五十一年十二月十
    八日起至六十二年十二月十八日止以所有之意思繼續占有系爭土地，被告既未以
    所有之意思占有系爭第三三六之四地號土地，又未能占有系爭第七００之一地號
    完成時效，復未能就其有利於己之事實舉證以實其說，揆諸前揭判例要旨，自應
    認原告之訴為有理由。從而原告請求確認被告就系爭土地所有權登記請求權不存
    在，應予准許。
五、兩造其餘攻擊防禦方法，經審酌核與本判決結果不生影響，爰不予一一論述，附
    此敘明。
六、據上論結，原告之訴為有理由，依民事訴訟法第七十八條判決如主文。
中      華      民      國    九十二    年      三      月    二十五    日
                             福建金門地方法院民事庭
~B法      官  魏玉英
右為正本係照原本作成。
如對本判決上訴，須於判決送達後廿日內向本院提出上訴狀。
中      華      民      國    九十二    年      三      月    二十五    日
~B法院書記官  許永溪


司法院資訊處製作；財團法人民間司法改革基金會備份。
